【裁判字號】    98,台上,2523
【裁判日期】    980507
【裁判案由】    常業詐欺
【裁判全文】
最高法院刑事判決            九十八年度台上字第二五二三號
上  訴  人  乙○○
選任辯護人  林雪娟律師
上  訴  人  丙○○
                    3樓
選任辯護人  林瑑琛律師
上  訴  人  甲○○
上列上訴人等因常業詐欺案件，不服台灣高等法院高雄分院中華
民國九十七年七月十八日第二審判決（九十七年度上訴字第四九
四號，起訴案號：台灣高雄地方法院檢察署九十三年度偵字第八
三八七、一四七四七、二二二八五號），提起上訴，本院判決如
下：
    主  文
原判決撤銷，發回台灣高等法院高雄分院。
    理  由
本件原判決認定上訴人甲○○、乙○○、丙○○有原判決事實欄
所記載之犯行，因而維持第一審依想像競合犯之規定，從一重分
別論處上訴人等幫助常業詐欺各罪刑，併為相關從刑諭知之判決
，駁回上訴人等在第二審之上訴。固非無見。
惟查：(一)除刑事訴訟法有特別規定外，已受請求之事項未予判決
，或未受請求之事項予以判決者，其判決當然違背法令，刑事訴
訟法第三百七十九條第十二款定有明文。本件依起訴書犯罪事實
欄之記載，包括甲○○為優力國際行銷有限公司（下稱優力公司
）實際負責人，與任職該公司之乙○○利用優力公司受委託建立
資料，為自己不法之利益及損害委託人之利益，將個人資料出售
營利，及丙○○原任職財團法人中華民國經貿企業文化協會之電
腦工程師，意圖為自己不法之所有及損害該協會之利益，將協會
持有之個人資料備份轉存自己之硬碟，再經乙○○出售他人等情
；證據並所犯法條欄內亦載稱上訴人等均係犯刑法第三百四十二
條、同法第三百四十條及電腦處理個人資料保護法第三十三條等
罪嫌，三罪之間，有牽連犯之關係等語。第一審經審理結果，認
上訴人等所涉背信及部分常業詐欺等犯行，均屬不能證明，又所
涉電腦處理個人資料保護法部分，告訴人已在第一審辯論終結前
撤銷告訴，而不另為無罪或不受理之諭知（第一審判決理由參、
肆）。上訴人等不服第一審判決均提起上訴，依刑事訴訟法第三
百四十八條第二項規定，對於判決之一部上訴者，其有關係之部
分，視為亦已上訴，第二審應併為審理判決。原審就第一審不另
為無罪或不受理諭知部分，未予裁判，難謂無已受請求之事項未
予判決之違法。(二)刑事訴訟法第一百五十九條之五第二項規定：
被告或辯護人就被告以外之人於審判外陳述之傳聞證據，未於言
詞辯論終結前聲明異議者，視為同意該傳聞證據得為證據。有關
聲明異議之方式，法無限制。其以書狀敘明或以言詞陳明，苟於
言詞辯論終結前為之，即屬適法。原判決採納侯全安之九十三年
三月十七日警詢筆錄，為不利上訴人論據之一（理由二(二)(2)）（
偵字第二二二八五號卷(七)第二五二頁）。原判決理由雖載稱所引
用之卷內其餘證據資料部分，因檢察官、上訴人等及其辯護人均
不爭執證據能力，依前揭規定，經審酌該證據作成時之情況，認
為適當，有證據能力云云（理由一(二)）。然稽之卷內資料，甲○
○及其在原審之辯護人楊靖儀律師、乙○○及其在原審之辯護人
李孟哲律師，均在原審準備程序陳稱侯全安之警詢筆錄為被告以
外之人在審判外之陳述，無證據能力等語（原審卷(一)第八十七頁
）。足見甲○○、乙○○及其辯護人對證人侯全安警詢筆錄之證
據能力，確已聲明異議甚明，原判決竟誤認上訴人等均不爭執而
視為已同意作為證據，自有證據上理由矛盾之違法。(三)審理事實
之法院，對於被告有利及不利之證據，應一律注意，詳為調查，
綜合全案證據資料，本於經驗法則以定其取捨，並將取捨證據及
得心證之理由於判決內詳為說明。故證據雖已調查，而尚有其他
部分並未調查，仍難遽為被告有利或不利之認定。原判決事實欄
認定甲○○、乙○○出售優力公司之個人資料予侯全安所屬詐欺
集團，由該集團成員將個人資料名條貼在信封上，寄送中獎通知
予個人資料之本人，因無證據證明當事人收受詐騙信件後，曾陷
於錯誤而匯款，故詐騙未得逞等情。固於理由內說明依卷內資料
，無法證明被害人曾收受詐騙郵件，或雖收受詐騙郵件，但未受
害云云（理由二(二)(2)）。然原判決既已認定甲○○、乙○○將曹
桂香、楊世正之個人資料售予侯全安所屬之詐欺集團（原判決第
五頁）。而曹桂香於警詢時陳稱「我曾接過詐騙集團所傳送之詐
騙簡訊，也有寄刮刮樂中獎通知給我，曾經被詐騙集團以健保退
費名義詐騙匯款新台幣（下同）二萬二千元整，亦於九十二年四
月份至中正三路派出所報案」；楊世正亦在警詢時稱「我曾接過
詐騙集團所傳送之詐騙簡訊，也有寄刮刮樂中獎通知給我，我太
太張淑美於九十二年八、九月份，曾被詐欺集團以退稅名義詐騙
二十萬元，有去苓雅福德派出所報案」等語（警卷〈光碟被害人
〉第一八七、二一六頁）。曹桂香、楊世正似均指稱伊等曾遭詐
欺集團詐騙財物，苟為侯全安所屬詐欺集團所為，能否仍謂甲○
○、唐逸浚所幫助之詐欺行為並未得逞？即非無再探究之餘地。
原判決未行勾稽釐清，遽認甲○○、唐逸浚所幫助之詐欺犯行並
未得逞，自有證據調查未盡之違法。再丙○○始終否認具有幫助
常業詐欺之故意，而甲○○於警詢時亦表示不認識丙○○（警卷
(十六)第十頁）。原判決事實三認定侯全安先與乙○○聯絡，繼由乙
○○與丙○○洽談出售個人資料。若均無訛，陳逸鴻似僅與乙○
○接洽。則陳逸鴻與乙○○商談過程談論內容為何，既攸關陳逸
鴻如何具有幫助常業詐欺不確定故意之認定，併有查明之必要。
原判決未先行查明，即為不利丙○○之認定，亦有應於審判期日
調查之證據而未予調查之違誤。以上或為上訴人等上訴意旨指摘
，或屬本院得依職權調查之事項，應認原判決有撤銷發回更審之
原因。至上訴人等所犯電腦處理個人資料保護法第三十三條部分
，本乎審判不可分之原則，併予發回。
據上論結，應依刑事訴訟法第三百九十七條、第四百零一條，判
決如主文。
中    華    民    國  九十八  年    五    月    七    日
                      最高法院刑事第十二庭
                          審判長法官  黃  一  鑫
                                法官  張  春  福
                                法官  林  勤  純
                                法官  李  錦  樑
                                法官  陳  國  文
      本件正本證明與原本無異
                                      書  記  官
中    華    民    國  九十八  年    五    月   十四   日
                                                      v


司法院資訊處製作；財團法人民間司法改革基金會備份。
